臺灣高等法院民事判決　　　　　　　　 96年度上易字第451號
上　訴　人　甲○○
被 上 訴人　丙○○
　　　　　　乙○○
上列當事人間請求返還不當得利事件，上訴人對於中華民國96年
4月19日臺灣板橋地方法院96年度訴字第441號第一審判決提起上
訴，本院於96年8月14日言詞辯論終結，判決如下：
    主  文
上訴駁回。
第二審訴訟費用由上訴人負擔。
    事實及理由
一、被上訴人起訴主張：被上訴人於民國（下同）85年4月8日與
    原審共同被告林清鐓（下稱林清鐓）簽訂買賣契約書，買受
    林清鐓與上訴人所共有，應有部分各2分之1，且已簽立分割
    協議書，但尚未辦理分割登記之坐落臺北縣五股鄉○○○段
    北勢坑小段367之8地號約500坪土地，每坪新臺幣（下同）2
    萬7千元，總價金1,350萬元。並約定林清鐓應與上訴人辦理
    前開367之8地號共有土地分割，並於分割完畢後將被上訴人
    買受之500坪土地辦理所有權移轉登記予被上訴人。詎簽約
    後林清鐓雖與上訴人辦理前開地號土地分割，並依買賣契約
    將該所出售予被上訴人之土地部分分割為367之13地號土地
    ，惟並未依約辦理所有權移轉登記予被上訴人，而仍維持上
    訴人與林清鐓二人共有。林清鐓依其與被上訴人間之買賣契
    約有辦理所有權移轉登記之義務，已給付遲延，並怠於行使
    其對上訴人之權利，被上訴人自得代位林清鐓行使對上訴人
    之權利。被上訴人因而依民法第242條及林清鐓與上訴人間
    協議書之約定代位請求提起訴訟，經原法院院92年度重訴字
    第671號判決：上訴人應將坐落臺北縣五股鄉○○○段北勢
    坑小段367之13地號土地（地目林，面積1,683平方公尺，下
    稱系爭土地）所有權應有部分2分之1移轉登記予林清鐓。林
    清鐓應於辦理前項土地所有權移轉登記後，於被上訴人給付
    林清鐓3,208,410元之同時，將系爭土地所有權全部移轉登
    記予被上訴人（由被上訴人保持共有，應有部分各2分之1）
    ，上訴人雖提起上訴，但分別經本院93年度重上字第337號
    裁定駁回其上訴，及最高法院94年度台抗字第158號裁定駁
    回其抗告確定。被上訴人爰依上開確定判決為林清鐓提存3,
    208,410元後，代位將上訴人系爭土地所有權應有部分2分之
    1移轉登記予林清鐓後，再將系爭土地所有權全部移轉登記
    予被上訴人，並已辦理移轉登記完畢。惟被上訴人代位辦理
    上訴人移轉系爭土地應有部分2分之1予林清鐓時，上訴人依
    法須先繳納土地增值稅229,508元，被上訴人為期順利移轉
    ，已代為繳納支出，被上訴人爰依不當得利之法律關係，求
    為命上訴人應給付被上訴人229,508元及自起訴狀繕本送達
    之翌日起至清償日止按週年利率百分之5計算遲延利息之判
    決（原審就此部分為被上訴人勝訴之判決，上訴人提起上訴
    。另被上訴人請求林清鐓給付100萬元本息部分，原審為被
    上訴人敗訴之判決，被上訴人未聲明不服）。並於本院為答
    辯聲明：上訴駁回。
二、上訴人則以：被上訴人與林清鐓間之買賣契約明定買賣標的
    物為系爭367之8地號右邊，即林清鐓所持分權限內之500坪
    土地，並未涉上訴人所持分即系爭367之8地號左邊2分之1部
    分，即被上訴人所買受者係林清鐓之土地，並非上訴人之土
    地，則兩造間並無買賣關係存在，亦無任何移轉行為，自無
    土地增值稅可言；況被上訴人與林清鐓間所簽訂之買賣契約
    ，亦明定被上訴人須負責繳納所有稅負（即500坪稅賦），
    則系爭土地所生之土地增值稅，應由被上訴人負擔，上訴人
    無繳納土地增值稅之義務，被上訴人自不得向上訴人請求；
    又上訴人與林清鐓為系爭367之8地號土地之公同共有人，土
    地分割，免徵土地增值稅；再依土地稅法施行細則第42條及
    平均地權條例施行細則第65條之規定，公同共有及分別共有
    土地分割後，各人所取得之土地價值，與其分割前應有部分
    價值相等者，免徵土地增值稅，上訴人無出售土地，何來返
    還不當得利可言等語，資為抗辯。並於本院為上訴聲明：
    (一)原判決不利於上訴人部分廢棄。
    (二)上廢棄部分，駁回被上訴人在第一審之訴。
三、經查，被上訴人於85年4月8日與林清鐓簽訂買賣契約書，並
    代位林清鐓訴請上訴人應將系爭土地（即367之13地號土地
    ）所有權應有部分2分之1移轉登記予林清鐓，及請求林清鐓
    應於辦理前開土地所有權移轉登記後，於被上訴人給付3,24
    5,970元之同時，將系爭土地所有權全部移轉登記予被上訴
    人（由被上訴人保持共有，應有部分各2分之1），業經原法
    院以92年度重訴字第671號所有權移轉登記事件為被上訴人
    勝訴之判決，並經本院93年度重上字第337號裁定駁回上訴
    人之上訴，及最高法院以94年度台抗字第158號裁定駁回上
    訴人之抗告確定在案。被上訴人依上開確定判決為林清鐓提
    存3,208,410元後，代位將上訴人系爭土地所有權應有部分2
    分之1移轉登記予林清鐓後，再將系爭土地所有權全部移轉
    登記予被上訴人，並已辦理移轉登記完畢。又被上訴人為代
    位辦理系爭土地移轉登記，就上訴人應先移轉系爭土地應有
    部分2分之1登記予林清鐓部分，因而支出土地增值稅229,50
    8元等事實，為兩造所不爭執，並有被上訴人所提出上訴人
    不爭執真正之不動產買賣契約書、原法院92年度重訴字第67
    1號判決正本、本院93年度重上字第337號裁定、最高法院94
    年度台抗字第158號裁定、原法院95年度存字第6946號提存
    書、土地所有權狀、及臺北縣政府稅捐稽徵處土地增值稅繳
    款書附卷可稽（見原審卷8－12、21－32頁），且經本院依
    職權調取上開所有權移轉登記事件全卷核閱屬實，堪信此部
    分為真實。
四、按下列登記由權利人或登記名義人單獨申請之：．．四因法
    院、行政執行處或公正第三人拍定、法院判決確定之登記。
    土地登記規則第27條第4款定有明文。本件被上訴人代位辦
    理系爭土地之移轉登記，係基於法院確定判決為之，揆之首
    揭說明，自無上訴人所指被上訴人逕行辦理移轉登記其名下
    係屬違法移轉而無效可言。
五、上訴人雖辯稱：依被上訴人與林清鐓之買賣契約已約定土地
    增值稅由被上訴人負擔，則系爭土地所生之土地增值稅，應
    由被上訴人負擔，上訴人無繳納之義務，被上訴人自不得向
    上訴人請求云云。經查，依被上訴人與林清鐓所簽訂之不動
    產買賣契約書第5條、第2條第2款、第3條依序約定「本不動
    產買賣所發生土地增值稅歸甲方（即被上訴人）負擔」、「
    民國85年4月8日甲方（即被上訴人）交付價款新台幣1,000
    萬元正給乙方（即林清鐓），同時乙方將原持有未分割共有
    權之土地持分二分之一全部提供給甲方設定抵押權新台幣1,
    000萬元正擔保登記。乙方亦即會同共有人甲○○（即上訴
    人）辦理土地分割及共有物分割，暨土地交甲方整地使用及
    過戶必要證件交甲方」、「乙方應於前條分割完畢即交付甲
    方辦理過戶移轉登記所需之所有權狀、戶籍謄本、印鑑證明
    、登記聲請書、公定契約書、委託書、申報現值投契書表、
    房地稅單等有關證件，日後如需乙方或法律上有直接利害關
    係人蓋章與補具證件等乙方應無條件立即負責照辦不得藉故
    推諉索款等情」，有不動產買賣契約書可憑（見原審卷9頁
    ），是依上開買賣契約書第2條第2款、第3條約定，林清鐓
    負有協同上訴人辦理共有土地分割移轉登記後，將系爭分割
    後土地過戶之必要證明文件交予被上訴人以憑辦理所有權移
    轉登記之義務。依其約定，林清鐓所負移轉登記義務，乃係
    分割後系爭367之13地號土地所有權全部之土地，有關系爭
    不動產買賣契約書第5條所約定之「本不動產買賣所發生土
    地增值稅歸甲方（即被上訴人）負擔。」乃係指以林清鐓名
    義所有之系爭367之13地號土地所有權全部移轉予被上訴人
    名義時所生之土地增值稅始由被上訴人負擔。於上訴人間分
    割移轉登記時所生之土地增值稅，尚非本件買賣契約標的所
    生之土地增值稅，自無上訴人所主張之應由被上訴人一併負
    擔其土地增值稅之餘地，所辯自不足採。
六、上訴人又辯稱：上訴人與林清鐓為系爭367之8地號土地之公
    同共有人，土地分割，免徵土地增值稅；再依土地稅法施行
    細則第42條及平均地權條例施行細則第65條之規定，公同共
    有及分別共有土地分割後，各人所取得之土地價值，與其分
    割前應有部分價值相等者，免徵土地增值稅，上訴人無出售
    土地，何來返還不當得利可言云云。按平均地權條例施行細
    則第65條及土地稅法施行細則第42條固規定「分別共有土地
    分割後，各人所取得之土地價值與其分割前應有部分價值相
    等者，免徵土地增值稅；其價值減少者，就其減少部分課徵
    土地增值稅」，惟本件被上訴人係持原法院92年度重訴字第
    671號所有權移轉登記事件確定判決，依強制執行法第130條
    規定聲請主管機關辦理移轉登記，與分別共有土地分割之情
    形不同，且上訴人又未舉證證明其取得之土地價值與其分割
    前應有部分價值相等，空言主張依上開規定，免徵土地增值
    稅云云置辯，即不足採信。
七、按無法律上之原因而受利益，致他人受損害者，應返還其利
    益，民法第179條定有明文。本件上訴人在前揭所有權移轉
    登記事件確定判決所代位之系爭367之13地號共有土地分割
    移轉應有部分二分之一登記予林清鐓時，上訴人既負有繳納
    土地增值稅229,508元之公法上金錢債務，被上訴人為上訴
    人繳清上開土地增值稅，上訴人即因被上訴人之清繳而受有
    債務消滅之利益，上訴人又非有法律上原因而受有此利益，
    從而，被上訴人依不當得利規定請求上訴人返還其應負擔土
    地增值稅229,508元，自屬有據。
八、綜上所述，被上訴人本於不當得利之法律關係，請求上訴人
    應給付被上訴人229,508元及自起訴狀繕本送達上訴人之翌
    日即96年3月8日起至清償日止按週年利率5%計算之法定遲延
    利息為有理由，應予准許。是則原審就此部分判命上訴人如
    數給付並為准免假執行之宣告，於法並無不合。上訴意旨指
    摘原判決此部分不當，求予廢棄改判，為無理由，應予駁回
    。
九、本件事證已臻明確，兩造其餘攻擊、防禦方法，經審酌後，
    認與判決結果無涉，爰無一一論述之必要，併此敘明。
十、據上論結，本件上訴為無理由，依民事訴訟法第449條第1項
    、第78條，判決如主文。
中　　華　　民　　國　　96　　年　　8 　　月　　28　　日
　　　　　　　　  　民事第五庭
                        審判長法　官  魏麗娟
　　　　　　　　　　  　      法　官  陳博享
　　　　　　　　　　　        法　官  蔡芳齡
正本係照原本作成。
不得上訴。
中　　華　　民　　國　　96　　年　　8 　　月　　29　　日
                              書記官  蔡錦輝
